【裁判字號】    99,易,684
【裁判日期】    991227
【裁判案由】    竊佔
【裁判全文】
臺灣屏東地方法院刑事判決               99年度易字第684號
公  訴  人  臺灣屏東地方法院檢察署檢察官
被      告  邱德興
選任辯護人  林朋助律師
上列被告因竊佔案件，經檢察官聲請簡易判決處刑（99年度偵字
第5712號），本院認不得適用簡易程序而改依通常程序，判決如
下：
    主  文
邱德興無罪。
    理  由
一、公訴意旨略以：被告邱德興明知屏東縣萬巒鄉○○○段180
    之1451地號為中華民國所有、行政院農業委員會林務局屏東
    林區管理處潮州工作站（下稱潮州工作站）管理之土地（下
    稱本案土地），竟基於意圖為自己不法利益之竊佔犯意，於
    民國94年間某日起，擅自使用本案土地而搭蓋鐵皮遮雨棚1
    座（佔據面積約110 平方公尺）。因認被告涉犯刑法第320
    條第2 項之竊佔罪嫌。
二、按不能證明被告犯罪者，應諭知無罪之判決，刑事訴訟法第
    301 條第1 項定有明文。又竊佔罪為即成犯，於竊佔行為完
    成時犯罪即成立，以後之繼續竊佔，乃狀態之繼續而非行為
    之繼續；如在他人竊佔土地行為完成後，始向其買受或收受
    ，縱明知係因竊佔而得，仍予故買或收受，祗能成立故買贓
    物或收受贓物罪，與收買動產之盜贓初無異致，不能謂其故
    買或收受行為，即為竊佔不動產（最高法院66年台上字第31
    18號、26年渝上字第1560號判例意旨參照）。
三、訊據被告固對於前揭時地興建上開遮雨棚乙節坦認不諱，惟
    堅詞否認有公訴意旨所認犯行，並辯稱：早於57年間，本案
    土地即遭父親邱源盛佔據，乃興建門牌號碼屏東縣萬巒鄉○
    ○路49號房舍供伊全家居住，以及在該房舍門前鋪設柏油地
    面作為曬穀之用，數十年後父親不再管理家務，把前開佔用
    部分交給伊接管，而伊雖知父親係無權佔用，但仍承繼使用
    管理迄今，至上開遮雨棚即為伊接管後之94年間，在父親鋪
    設的地面上所加蓋、供予停車，由是伊僅係承繼父親之佔用
    範圍、其後變更部分使用方式，並無竊佔可言等語（見本院
    卷第58頁反面）。公訴意旨認被告涉有前揭罪嫌，無非以被
    告供述內容，證人即潮州工作站承辦員孫士峰證稱本案土地
    遭到竊佔等語，以及土地登記謄本所示本案土地地權關係、
    航空相片圖所示本案土地於94年以前未有上開遮雨棚、員警
    採證照片所示本件竊佔現狀等為其主要論據。
四、經查：
（一）被告父親邱源盛原本設籍住在苗栗縣大湖鄉新開村新開16
      9 之1 號，業農，乃於57年間起無權佔用本案土地，即興
      建門牌號碼屏東縣萬巒鄉○○路49號房舍而全戶遷居於此
      ，並在房舍前鋪設柏油地面供作曬穀之用乙節，業經被告
      自承明確（見本院卷第58頁反面），並有全戶戶籍資料、
      戶籍謄本、遷徙紀錄、臺灣電力公司出具上開房舍於57年
      2 月開始接用電力之證明單、土地登記謄本等件可憑（見
      本院卷第25、14、27、12、38頁）。考諸該等事證，被告
      乃40年次，於57年間家中戶長係被告父親、戶內尚有家族
      成員，衡情斯時應係戶長身分之被告父親主事家務較為合
      理，顯不可能由年僅17歲之被告興建房舍、鋪設地面暨接
      通電力而遂行竊佔，已見其言「最先係由父親於57年間無
      權佔用本案土地」顯可憑採。
（二）被告初於準備程序中供陳「88年6 月7 日父親因年邁故不
      再務農也不再管理家務，之後改立我為戶長、由我接管前
      揭不法佔用部分，嗣91年6 月11日父親便已亡歿」（見本
      院卷第58頁反面），迨於審判期日則改稱「我應該是在72
      年間結婚後開始接管父親不法佔用部分」（見本院卷第78
      頁），稽之被告前於準備程序中所述較為具體明確，核與
      卷附全戶戶籍資料、除戶資料所示被告父親改立被告為戶
      長後不久即歿、顯然年邁無力持家等情相符一致（見本院
      卷第24-25 頁），較諸其嗣於審判期日空泛改口、未見說
      明結婚與父親不再持家有何關連（見本院卷第78、81頁）
      ，足徵應以88年間認定被告接受佔用之時點方合實情。是
      被告針對「接收管理前揭不法佔用部分」始終坦承不諱，
      其接管時點係於88年間且可依前開卷證資料推認得知，顯
      然「被告父親於57年至88年間無權佔用後，改由被告承繼
      佔用迄今」亦堪認定。
（三）於被告改立戶長前之87年間，坐落本案土地之上開房舍周
      遭乃植被環繞、門前位置確有人工鋪設之地面，其後88年
      至94年間，該等佔用情形並無何等改變，直到95年間始在
      該鋪設地面中出現上開遮雨棚迄今乙節，有本案土地於87
      年間至今之航空相片圖、員警採證照片等件可資參照（見
      卷存相片圖袋內、本院卷第48-51 頁），故以卷存證據所
      示，被告所謂「父親興建房舍、鋪設地面後持續佔用，到
      了換我承繼佔用之後，才由我在原範圍內搭蓋上開遮雨棚
      」同樣非虛。
（四）綜上，依據前開現存事證，本件被告係於父親竊佔本案土
      地後、竊佔狀態繼續中，始接收竊佔範圍繼而管領支配，
      是縱使被告明知父親無權竊佔、其承繼使用係佔據國有土
      地，揆諸首揭判例意旨，被告所為當屬刑法第349 條第1
      項之收受贓物，尚與公訴意旨訴追之竊佔罪嫌有間。
（五）至公訴人於本院審理中雖稱：即便被告父親自57年間起竊
      佔本案土地、嗣於88年間由被告承繼竊佔狀態，亦只限於
      上開房舍部分，而本件係根據證人孫士峰於97年間發現本
      案土地出現上開遮雨棚、被告又自承此係其於94年間所搭
      蓋，可知上開遮雨棚乃新成立之竊佔，因此訴追被告該部
      分之竊佔犯行、應與被告有無承繼父親之竊佔無涉等語（
      見本院卷第59頁、第81頁反面）。惟被告父親乃於57年間
      在本案土地興建房舍、鋪設地面予以竊佔直至88年間，嗣
      後被告搭蓋之上開遮雨棚確係位在該鋪設地面範圍內等節
      ，既經前揭卷證資料論認，而證人孫士峰結證內容僅謂：
      92年間潮州工作站接管本案土地的清理業務時，只是從書
      面資料得知本案土地中有上開房舍，但因沒去現場勘查，
      故不知上開房舍周圍有無人工鋪設地面、也不知被告實際
      佔用範圍多大，直到97年間才又發現被告搭蓋上開遮雨棚
      ，不過有沒有超過被告向來的佔用範圍無從得知等語（見
      本院卷第75頁反面以下），此外公訴人便不曾提出任何事
      證說明「被告父親竊佔範圍僅止於上開房舍部分」，更表
      示「無法證明上開鋪設地面係何人何時所鋪設佔用」（見
      本院卷第81頁反面以下），無疑其對「搭蓋上開遮雨棚處
      與被告父親竊佔範圍有間，應成立另一竊佔犯行」乙事根
      本沒有任何舉證，當然不能遽以推測擬制方法論斷何等不
      利於被告之認定。
（六）綜合上述，本件公訴人所為舉證，尚無從使本院確信被告
      有何竊佔犯行，揆諸首揭說明，自應為無罪判決之諭知。
五、末按法院不得就未經起訴之犯罪事實審判，而竊佔罪與收受
    贓物罪，其間構成要件不同、法律評價殊異，二者社會基本
    事實顯然不具同一性（最高法院97年度台上字第3867號判決
    所示意旨可參），則公訴意旨以竊佔罪嫌為起訴犯罪事實，
    惟其舉證無從證明被告有該罪嫌，至被告坦認之承繼竊佔可
    能涉嫌收受贓物，但因此非訴追範圍，本院無從審究，自應
    由檢察官另行依法處理，附此敘明。
據上論斷，應依刑事訴訟法第284 條之1 、第301 條第1 項，判
決如主文。
本案經檢察官許英輝到庭執行職務
中    華    民    國    99    年    12    月    27    日
                    刑事第四庭   法  官  江振源
以上正本證明與原本無異
如不服本判決，應於判決送達後10日內向本院提出上訴書（應附
繕本），其未敘述上訴理由者，應於上訴期間屆滿後20日內補提
理由書於本院，上訴於臺灣高等法院高雄分院。
中    華    民    國    99    年    12    月    29    日
                                書記官  潘豐益

司法院資訊處製作；財團法人民間司法改革基金會備份。
